臺灣高等法院臺中分院刑事判決　　 94年度上更(一)字第349號
上　訴　人
即　自訴人　庚○○即辛○○之.
　　　　　　丙○○
上　列二人
共　　　同
自訴代理人　楊俊樂律師
被　　　告　戊○○　男　52歲.
　　　　　　　　　　身分證統一.
　　　　　　　　　　住臺北巿信.
選任辯護人　黃精良律師
被　　　告　癸○○　女　82歲.
　　　　　　　　　　身分證統一.
　　　　　　　　　　住基隆巿基金一路一一二巷二號地下樓
　　　　　　子○○　男　75歲.
　　　　　　　　　　身分證統一.
　　　　　　　　　　住彰化縣北.
　　　　　　　　　　號
上一名被告
選任辯護人　黃精良律師
上列上訴人等因自訴被告等偽造文書等案件，不服臺灣彰化地方
法院八十七年度自字第一三一號中華民國九十一年二月二十二日
第一審判決，提起上訴，經判決後，由最高法院發回，本院更為
判決如下：
    主  文
上訴駁回。
    理  由
一、本件自訴人（現已由庚○○承受訴訟）、丙○○之自訴意旨
    略以：依「祭祀公業土地清理要點」第十四點第一項規定，
    祭祀公業土地申報時無原始規約，而於派下全員證明書核發
    後始訂立規約者，應經全體派下員之同意；同點第三項亦規
    定，管理人為訂立規約召開派下員大會時，應報請民政機關
    派員列席，並將會議紀錄送民政機關備查。本案被告乙○（
    另經本院裁定停止訴訟）、戊○○、癸○○等人為謀取「祭
    祀公業曾益」之財產，於民國（下同）八十四年間與執業代
    書之被告子○○共同謀議，製作不實之「祭祀公業曾益」派
    下系統表及偽造各項會議紀錄，已損害自訴人之權益，其等
    犯罪情形如下：
（一）被告乙○與被告子○○於八十四年間，於訂立規約召開派
      下員大會時，在未報請民政機關派員列席之情況下，由被
      告子○○以偽刻之印章蓋於規約書上，約定以房分分配財
      產，使被告乙○依公同共有應得九分之一之財產，增加為
      四分之一，有「祭祀公業曾益」規約書影本二份可證，就
      此部分，被告乙○與被告子○○涉有共同行使偽造私文書
      之犯行。
（二）另被告乙○與被告戊○○為父子關係，依台灣民事習慣調
      查報告，祭祀公業派下權之繼承，以在世最高輩為限，父
      子不得同時取得派下權。被告乙○、戊○○二人因受上開
      規定限制，為不法取得「祭祀公業曾益」之財產，遂與被
      告子○○共同謀議，偽造不實之代筆遺囑，將原派下員曾
      火旺部分，由被告戊○○取得，並於「祭祀公業曾益」之
      派下系統表列被告戊○○為過房子。惟被告戊○○之戶籍
      並未記載有被曾火旺收養之事實。又依民法規定，繼承人
      及其配偶或直系血親不得為遺囑之見證人。本件偽造之遺
      囑見證人之一即係被告乙○，其為被告戊○○之父，二人
      有直系血親之關係。其等為不法取得「祭祀公業曾益」財
      產，強行偽造見證遺囑之事實，有代筆遺囑書影本一份及
      戶籍謄本二份可證。就此部分，被告乙○、戊○○、及子
      ○○三人均涉犯共同行使偽造私文書之罪責。
（三）又祭祀公業財產之繼承，以直系血親卑親屬、養子等男性
      繼承為原則，如無男性卑親屬時，得由招贅婚之子女繼承
      。惟查被告癸○○之戶籍係出嫁女，並無招贅婚，其並於
      出嫁時冠夫姓，應不得繼承派下權（縱其為招贅婚，亦應
      由其招贅所生之男子始具派下權）；惟被告癸○○為不法
      取得「祭祀公業曾益」財產，竟與被告乙○、子○○共同
      謀議，在被告癸○○撤冠夫姓後，將其列入派下權繼承，
      使被告癸○○因此不法取得「祭祀公業曾益」財產之十二
      分之一，此部分事實有戶籍謄本三份可證，就此部分，被
      告癸○○、乙○、及子○○三人均涉犯共同行使偽造私文
      書之罪責（以上自訴意旨見原審卷一第一至二頁）。
（四）本案被告等四人為謀得上開不法利益，所連續偽造之各項
      會議資料，計有：八十四年四月二日第一次會議紀錄及同
      日所立同意書（該次會議紀錄及同意書均認定被告癸○○
      及戊○○有派下權，並列入派下全員名冊）、八十四年六
      月二十五日會議紀錄（該次會議紀錄決定派下員分配土地
      之持分比例）、八十四年七月二十三日會議紀錄及解散會
      議紀錄、八十四年七月二十三日解散同意書及權利分配同
      意書（此部分自訴意旨見原審卷三第六二至六四頁）；其
      等偽造之後並進而行使向主管機關陳報，使該管公務員登
      載於職務上所掌之文書，均涉犯刑法第二百十六條、第二
      百十條之行使偽造私文書罪及同法第二百十四條之明知為
      不實事項而使公務員在職務上所掌之公文書為不實登載等
      罪嫌。
二、按自訴人於辯論終結前死亡者，得由刑事訴訟法第三百十九
    條第一項所列得為提起自訴之人，向法院聲請承受訴訟，此
    於刑事訴訟法第三百三十二條定有明文。本案原自訴人辛○○已於九十四年十二月六日死亡之事實，有行政相驗書影本
    一紙在卷可稽；另聲請承受訴訟人庚○○係辛○○之直系血
    親卑親屬，此情亦有戶籍謄本及辛○○之繼承系統表在卷可
    據。聲請承受訴訟人庚○○具狀向本院聲請承受原自訴人辛○○所提起之自訴，應予准許，合先敘明。
三、本案自訴人二人自訴被告戊○○、癸○○、子○○等人，均
    涉犯刑法第二百十六條、第二百十條之行使偽造私文書罪及
    同法第二百十四條之明知為不實事項而使公務員在職務上所
    掌之公文書為不實登載等罪，其等先後於原審法院及本院主
    張係遭偽造之私文書，除有被告戊○○所提出之「代筆遺囑
    書」（原審卷一第六八至六九頁）之外，並另有：八十四年
    四月二日上午十時「祭祀公業曾益」派下員會議紀錄（原審
    卷一第七八頁）、八十四年四月二日同意書（同意認定癸○○、戊○○二人有派下權，見原審卷一第八二頁）、八十四
    年四月二日推舉書（推舉乙○為申報人，見原審卷一第八四
    頁）、八十四年六月二十五日「祭祀公業曾益」派下員會議
    紀錄（原審卷一第九八頁）、八十四年六月二十五日「祭祀
    公業曾益」管理人選任同意書（原審卷一第一○二頁）、八
    十四年六月二十五日、八十四年九月二日「祭祀公業曾益」
    規約書（原審卷一第一○七、一○八頁）、八十四年七月二
    十三日「祭祀公業曾益」解散派下員會議紀錄（原審卷一第
    一一○頁）、八十四年七月二十三日「公業曾益」解散同意
    書（原審卷一第一一五頁）等文書；本案自訴人二人並另主
    張被告子○○所製作並向主管機關陳報之「祭祀公業曾益」
    繼承系統表（見原審卷一第九五頁）關於被告乙○、戊○○
    、及癸○○部分，係屬不實事項；其等並以上開卷附之文書
    、及「祭祀公業曾益」繼承系統表、以及相關之戶籍謄本、
    土地登記簿謄本為提起本件自訴之證據。
四、又本案經原審法院判決被告等無罪之後，自訴人等提起上訴
    之上訴意旨，略以：
（一）自訴人辛○○、丙○○參與本件「祭祀公業曾益」派下員
      大會計有三次，即八十四年四月二日為第一次，八十四年
      六月二十五日為第二次，八十四年七月二十三日為第三次
      ，第一次製作之文件包括：「祭祀公業曾益」派下員會議
      紀錄乙份、「祭祀公業曾益」辦理土地派下員與代辦人契
      約書乙份、同意書乙份、推舉書乙份；第二次製作之文件
      包括：「祭祀公業曾益」派下員會議紀錄乙份、「祭祀公
      業曾益」管理人選任同意書乙份、「祭祀公業曾益」規約
      書乙份；第三次製作之文件包括：「祭祀公業曾益」派下
      員會議紀錄乙份、「公業曾益」派下員解散會議紀錄乙份
      、「公業曾益」解散同意書乙份、權利範圍分配書乙份。
      上述文件僅有「祭祀公業曾益辦理土地派下員與代辦人契
      約書」、「公業曾益派下員解散會議紀錄」及「公業曾益
      解散同意書」始有自訴人辛○○、丙○○之同意或決議後
      簽名，其他文件皆僅有自訴人辛○○、丙○○之簽到簽名
      ，而無決議之確認簽名，皆是由被告子○○代為簽名蓋章
      ，但自訴人辛○○、丙○○並未授權子○○簽名蓋章，如
      果依據被告子○○所辯，其有經自訴人辛○○、丙○○授
      權，則每一份文件皆由其代為簽名蓋章為已足，何必仍有
      不同辦理方式之必要？雖被告子○○諉稱因開完會其還要
      回家整理，故不能當場給自訴人辛○○、丙○○簽名，但
      衡諸公業曾益派下員解散會議紀錄其內容亦頗繁多，卻能
      當場製作由自訴人辛○○、丙○○簽名確認，可見被告子
      ○○所辯不足採信。
（二）證人壬○雖曾在原審到庭證稱：我本人委託葉代書代刻我
      和我大哥辛○○印章，費用二百元等語，但其說詞與被告
      子○○於審理中歷次之辯詞對照，即知不足憑信。
（三）自訴人辛○○、丙○○雖於辦理變更登記時有提供印鑑證
      明，但此係因自訴人辛○○、丙○○有同意辦理公業之解
      散並登記為派下員共有，惟本案自訴人辛○○、丙○○並
      不同意戊○○、癸○○為派下員，所以並未在第一次會議
      之決議錄簽名同意及簽立同意書，而被告等竟偽造會議決
      議錄及同意書，將上開二人列為派下員並登記為土地共有
      人，被告此等行為已涉及偽造文書而為共同正犯。
（四）被告戊○○所提出之遺囑，自訴人辛○○、丙○○自始否
      認其真正，而文書之真偽應由提出之人證明其真正，如不
      能證明，不能遽認其內容為真正，另上開遺囑亦非合法，
      因被告戊○○之父親乙○為遺囑之見證人，於法不合，故
      本件遺囑應非被告戊○○可為派下員之依據。被告戊○○
      既不能依上開遺囑取得派下員資格，自訴人辛○○、丙○○亦否認曾於第一次會議決議錄及同意書簽章表示同意戊○○之派下權，本件不能以會議決議錄及同意書而認定全
      體派下員有決議被告戊○○為派下員。
（五）被告癸○○已經出嫁，依祭祀公業規約第五條之規定其不
      能為派下員，被告癸○○雖辯稱其婚姻係招贅婚，其有派
      下員資格，然其戶籍謄本並未記載係招贅婚，被告癸○○
      或稱於日據時代戶籍登記之混亂；或稱其與配偶結婚後戶
      籍均仍設於其父之戶口內，故其婚姻為招贅婚云云，然被
      告癸○○係為取得本件派下員資格，而接受被告子○○建
      議將原冠夫姓撤掉，業據被告癸○○於審理中供陳甚詳，
      足見被告癸○○與子○○明知癸○○不符規約之規定，其
      等竟共謀偽造會議紀錄及同意書，將被告癸○○列為派下
      員而圖謀不法所有。
（六）本案被告戊○○、癸○○依規約並無派下權，但竟與被告
      子○○共謀，由被告子○○偽造會議紀錄、同意書，並由
      被告乙○提供不合法之遺囑，而將被告戊○○、癸○○列
      為派下員而清理祭祀公業之財產，被告四人已涉及行使偽
      造私文書及使公務員登載不實等罪責云云。
五、惟本案被告戊○○、癸○○、子○○均否認有公訴人所指訴
    之犯罪情事，並為如下之辯解：
（一）被告戊○○辯稱：曾火旺因無子嗣，為延續香火，才收養
      伊為養子，此為臺灣之習俗，該代筆遺囑即有提及「為萬
      代香煙」等字，伊係四十三年九月十日出生，代筆遺囑係
      四十六年十月三日書立，當時伊才三歲，不可能共同偽造
      該代筆遺囑，且就此收養之事實亦有神主牌位可證，若非
      確有收養，依據臺灣一般習俗，當不可能祭拜與自己無關
      之祖先，本案自訴人對伊之指訴，內容並非真實，伊應不
      為罪等語。
（二）被告癸○○辯稱：伊為獨生女，確係招張信年為贅夫，此
      情已經伊之配偶張信年在原審法院證述在卷，雖戶籍漏未
      為此登記，但此情確屬真實，依據戶籍資料，伊之出生地
      係在彰化縣北斗鎮西德里西德巷八號，伊之父母亦一直住
      居該處，而伊之配偶張信年是彰化縣二林鎮新興里人，如
      非招贅，伊與張信年所生長女張玉英之戶籍應不會在彰化
      縣北斗鎮西德里西德巷八號即伊母陳罔市之戶內，而女子
      可經祭祀公業另約定取得繼承權，非必依原規約約定，依
      本件「祭祀公業曾益」派下所訂規約第五條後段，亦約定
      為可另依公業之認定決之，伊亦確係經派下員同意而取得
      派下員資格，並無自訴人所自訴之犯罪情事，應不為罪等
      情。
（三）本案被告子○○除就被告戊○○、癸○○被訴犯罪部分，
      同為上開辯解之外，並另辯稱：自訴人雖一再否認有授權
      伊代刻印章，並稱其等係在召開第一次派下會議之八十四
      年四月二日，即將其等之印鑑章交付給伊，但依據自訴人
      向地政機關所提出之印鑑證明書之記載，戶政機關核發給
      自訴人丙○○印鑑證明書之日期係八十四年七月二十二日
      ，核發給原自訴人辛○○印鑑證明書之日期係八十四年八
      月二十五日，而本件第一次召開派下會議之日期是八十四
      年四月二日，如當時自訴人有將其等之印鑑章交付給伊保
      管，伊蓋用自訴人之印鑑即可，何必另刻印章？且伊代辦
      上開祭祀公業清理手續，需提出之文件甚多，手續繁瑣，
      如派下員未交付印章或授權代刻，每次勢必勞煩各派下員
      親到伊之事務所蓋章，必極勞神費時，自訴人否認有授權
      伊代刻印章，顯不合情理；又自訴人在八十四年四月二日
      所召開之第一次派下會議紀錄，及在八十四年七月二十三
      日召開之「公業曾益」派下員解散會議紀錄，均有簽名，
      在其等簽名時，被告戊○○、癸○○之簽名均在其等前面
      ，如被告戊○○、癸○○均無派下權，何以自訴人二人均
      不主張排斥在外？況在解散同意書上有記明每人解散後之
      房份戊○○、乙○各四分之一、癸○○十二分之一、自訴
      人各二十四分之一，並且在向地政機關辦理解散登記及變
      更為持分登記時，在向地政機關所提出之申請變更所有權
      人為各派下員之文書，即有記載各人之持分，自訴人如不
      同意，何以肯出具印鑑證明書及蓋印鑑章？祭祀公業辦理
      解散及將財產權變更為派下員共有後，即是終結公業之最
      後階段，自訴人對上開最後階段之事實既未爭議，顯見其
      對於在此之前之清理過程亦無爭執，否則在八十四年即已
      完成公業之解散手續，自訴人豈有可能會到八十七年才提
      起自訴？伊辦理本件祭祀公業之清理與解散，均無自訴人
      所指訴之犯罪情事等語。
六、本院查：
（一）本件自訴人辛○○、丙○○二人雖於原審法院及本院前審
      指訴：八十四年四月二日上午十時「祭祀公業曾益」派下
      員會議紀錄（原審卷一第七八頁）、八十四年四月二日同
      意書（同意認定癸○○、戊○○二人有派下權，見原審卷
      一第八二頁）、八十四年四月二日推舉書（推舉乙○為申
      報人，見原審卷一第八四頁）、八十四年六月二十五日「
      祭祀公業曾益」派下員會議紀錄（原審卷一第九八頁）、
      八十四年六月二十五日「祭祀公業曾益」管理人選任同意
      書（原審卷一第一○二頁）、八十四年六月二十五日、八
      十四年九月二日「祭祀公業曾益」規約書（原審卷一第一
      ○七、一○八頁）、八十四年七月二十三日「祭祀公業曾
      益」解散派下員會議紀錄（原審卷一第一一○頁）、八十
      四年七月二十三日「公業曾益」解散同意書（原審卷一第
      一一五頁）等文書係屬偽造；惟依據自訴人於原審法院及
      本院前審所為之陳述，及自訴代理人於本院本案向本院所
      提出之「刑事補充理由一狀」，除指訴上開「祭祀公業曾
      益」規約書二件均係偽造之外，其餘之上開文書遭偽造之
      部分係指背面之內容及簽名與印文（見本院本案卷第六二
      頁）。至於八十四年四月二日上午十時「祭祀公業曾益」
      派下員會議紀錄首面第三欄「出席派下員簽名」欄下之「
      辛○○」、「丙○○」簽名、八十四年六月二十五日「祭
      祀公業曾益」派下員會議紀錄首面第三欄「出席派下員簽
      名」欄下之「辛○○」、「丙○○」簽名、八十四年七月
      二十三日「祭祀公業曾益」解散派下員會議紀錄首面第三
      欄「出席派下員簽名」欄下之「辛○○」、「丙○○」簽
      名、八十四年七月二十三日「公業曾益」解散同意書之正
      面「立同意書派下員」欄下之「辛○○」、「丙○○」簽
      名，及在此之前之內容，則均為真正而非遭偽造。另外，
      關於卷內之八十四年四月二日期之「祭祀公業曾益」辦理
      土地派下員與代辦人契約書（原審卷一第七九頁）、八十
      四年七月二十三日期之公業曾益派下員解散會議紀錄（原
      審卷一第一一六頁），本件自訴人等則均是認其等之簽名
      與內容均屬真正。而本案自訴人辛○○、丙○○二人亦是
      認確有參與「祭祀公業曾益」上開八十四年四月二日、八
      十四年六月二十五日、八十四年七月二十三日所舉行之三
      次會議。以上部分，均應合先敘明。
（二）本件自訴人等雖指訴八十四年四月二日上午十時「祭祀公
      業曾益」派下員會議紀錄（原審卷一第七八頁）、八十四
      年四月二日同意書（同意認定癸○○、戊○○二人有派下
      權，見原審卷一第八二頁）、八十四年四月二日推舉書（
      推舉乙○為申報人，見原審卷一第八四頁）、八十四年六
      月二十五日「祭祀公業曾益」派下員會議紀錄（原審卷一
      第九八頁）、八十四年六月二十五日「祭祀公業曾益」管
      理人選任同意書（原審卷一第一○二頁）、八十四年六月
      二十五日、八十四年九月二日「祭祀公業曾益」規約書（
      原審卷一第一○七、一○八頁）、八十四年七月二十三日
      「祭祀公業曾益」解散派下員會議紀錄（原審卷一第一一
      ○頁）、八十四年七月二十三日「公業曾益」解散同意書
      （原審卷一第一一五頁）等文書之背面內容及簽名與印文
      ，係屬偽造。惟查：
（１）本案自訴人辛○○、丙○○二人確有參與「祭祀公業曾益
      」上開八十四年四月二日、八十四年六月二十五日、八十
      四年七月二十三日所舉行之三次會議，此係自訴人等所是
      認之事實。而八十四年四月二日上午十時「祭祀公業曾益
      」派下員會議紀錄首面第三欄「出席派下員簽名」欄下之
      「辛○○」、「丙○○」簽名、八十四年六月二十五日「
      祭祀公業曾益」派下員會議紀錄首面第三欄「出席派下員
      簽名」欄下之「辛○○」、「丙○○」簽名、八十四年七
      月二十三日「祭祀公業曾益」解散派下員會議紀錄首面第
      三欄「出席派下員簽名」欄下之「辛○○」、「丙○○」
      簽名、八十四年七月二十三日「公業曾益」解散同意書之
      正面「立同意書派下員」欄下之「辛○○」、「丙○○」
      簽名，則均為真正而非遭偽造，上開各情亦經自訴人二人
      於原審及本院是認無誤。其中，八十四年四月二日上午十
      時所舉行之「祭祀公業曾益」派下員會議，被告戊○○、
      癸○○均有參加，且其等在上開會議紀錄首面第三欄「出
      席派下員簽名」欄下之簽名係在自訴人二人簽名之前；另
      八十四年六月二十五日「祭祀公業曾益」所舉行之派下員
      會議，被告戊○○、癸○○二人亦有參加，且被告癸○○
      在上開會議紀錄首面第三欄「出席派下員簽名」欄下之簽
      名，亦在自訴人二人簽名之前（被告戊○○之簽名則在自
      訴人辛○○之後）；另外，八十四年七月二十三日所舉行
      之「祭祀公業曾益」解散派下員會議，被告戊○○、癸○○二人亦均有參加並簽名（其等二人之簽名係在自訴人二
      人之後）；八十四年七月二十三日之「公業曾益」解散同
      意書，被告戊○○、癸○○二人亦有在上開解散同意書正
      面之「立同意書派下員」欄下簽名，其等二人之簽名亦均
      在自訴人二人之簽名之前；上開各情均有上開會議紀錄及
      同意書影本在卷可稽。依據上開事實，可證明被告戊○○
      、癸○○二人自始即有以「祭祀公業曾益」派下員之身分
      參與上開會議及「祭祀公業曾益」財產之清理與解散，且
      自訴人二人於當時亦知此情。又依據卷附之「祭祀公業曾
      益」派下全員系統表，顯示被告癸○○係與甲○○、丁○○被列為同房（曾雲）之派下，而甲○○、丁○○亦有參
      與上開會議並在上開解散同意書上面簽名，此情亦有上開
      會議紀錄及同意書影本在卷可據。再者，依據卷附之「祭
      祀公業曾益」派下全員系統表顯示，「祭祀公業曾益」派
      下共有四房，除被告乙○之派下權範圍、及被告戊○○、
      癸○○二人之派下員身分，為自訴人二人所爭議之外，其
      他尚有甲○○、丁○○、壬○、己○○等人之派下權為自
      訴人二人所不爭議。查本案自訴人二人及甲○○、丁○○
      、壬○、己○○等人，自其等祖先曾益起算，均僅為第四
      代派下員，且「祭祀公業曾益」派下員如將被告戊○○、
      癸○○二人計算在內，不過亦僅有九人；另外，本案被告
      戊○○有無被曾火旺收養為養子因而奉祀祭拜曾火旺，被
      告癸○○是否招張信年為贅夫，上開取得派下權之原因，
      均應有其外顯且延續多年之外觀生活事實，上開外觀事實
      並非可在事後臨訟偽造；以本案自訴人及甲○○、丁○○
      、壬○、己○○等人，與被告戊○○、癸○○均同為曾益
      之子孫觀之，如非確有被告戊○○被曾火旺收養為養子因
      而奉祀祭拜曾火旺，及被告癸○○有招張信年為贅夫之事
      實，謂本案被告戊○○、癸○○二人會有以上開偽造文書
      方法不法取得派下權之犯罪動機，且本案自訴人二人及同
      為派下員之甲○○、丁○○、壬○、己○○等人在上開祭
      祀公業辦理財產清理與解散之期間，亦均未發現其弊亦不
      為異議，後至八十七年間才獨由本案自訴人二人發現此情
      並提起本件自訴，此尚難認與情理相符。本案被告子○○
      執業代書，不可能不知偽造上開會議紀錄及同意書之內容
      、以及派下員之簽名、印章（印文），係屬犯罪行為。又
      如依據自訴人所自訴之內容，不啻指訴上開會議紀錄除出
      席欄之簽名之外，其餘均屬偽造。惟「祭祀公業曾益」之
      派下員除被告乙○、戊○○、癸○○三人之外，尚有自訴
      人二人及甲○○、丁○○、壬○、己○○等人，且祭祀公
      業財產之清理費時、程序繁複，並需公告，且最終亦需將
      祭祀公業之不動產登記給派下各員，屆時有無派下權被侵
      害之事實，依據土地不動產所有權狀之記載，一視即明。
      如有自訴人所自訴之犯情，被告子○○豈有可能會期待此
      犯情不會被自訴人二人及甲○○、丁○○、壬○、己○○
      等人發現，且不被訴究民、刑責任？則被告子○○何來上
      開犯罪之動機？
（２）又本案自訴人雖指訴被告子○○有上開偽造簽名及印章、
      印文之情事，並僅承認卷內之八十四年四月二日期之「祭
      祀公業曾益」辦理土地派下員與代辦人契約書（原審卷一
      第七九頁）、八十四年七月二十三日期之公業曾益派下員
      解散會議紀錄（原審卷一第一一六頁）之簽名與內容均屬
      真正；另又主張八十四年七月二十三日期之公業曾益解散
      同意書之「立同意書派下員」欄下之其等簽名、印章、及
      在「立同意書派下員」欄前之同意內容，為真實（背面之
      權利範圍記載係不實）。惟祭祀公業財產之清理程序繁複
      ，本案自訴人二人亦坦承有參加上開三次會議，如本案自
      訴人僅曾在上開文件上面簽名、蓋章，此外即別未授權被
      告子○○在其他文件代簽姓名及代刻印章用印，謂自訴人
      二人會在八十四年七月二十三日期之派下員解散會議，認
      定上開祭祀公業財產之清理與解散會自然完成，此顯與情
      理有悖。且上開八十四年四月二日期之「祭祀公業曾益」
      辦理土地派下員與代辦人契約書（原審卷一第七九頁），
      係「祭祀公業曾益」派下大房、二房、三房、四房分別由
      被告乙○（大房）、甲○○（二房）、被告戊○○（三房
      ）、自訴人丙○○（四房）代表與被告子○○簽訂代辦契
      約，當時被告戊○○即已表明係三房之派下，其中第三條
      並係就公業土地（一筆）要辦理新管理人登記之後，領取
      土地補償費之約定，自訴人丙○○對於上開事項不可能推
      稱不知。另外，八十四年七月二十三日期之公業曾益解散
      同意書之「立同意書派下員」欄下之自訴人簽名、印章、
      及在「立同意書派下員」欄前之同意內容，既均屬真正，
      則自訴人二人如認定被告戊○○、癸○○二人並非派下員
      ，其等豈有可能容認被告戊○○、癸○○可在「立同意書
      派下員」欄下簽名蓋章？而上開公業曾益解散同意書，依
      其內容係要將公業財產（另外二筆土地）辦理名義變更，
      由全體派下員各自取得所有權，並授權被告乙○辦理財產
      名義變更登記，則在「立同意書派下員」欄後，列舉公業
      財產（二筆土地）及派下員每人應登記之應有部分，亦為
      情理之常。況在上開登載之派下員應登記之應有部分，其
      下均蓋有各派下員之印文，上開印文與「立同意書派下員
      」欄下之印文並無不同，則豈有可能「立同意書派下員」
      欄前之同意內容係屬真正，獨就各派下員應登記之應有部
      分之記載，係屬虛偽？再者，本案「祭祀公業曾益」派下
      大房、二房、三房、四房既已分別由被告乙○（大房）、
      甲○○（二房）、被告戊○○（三房）、自訴人丙○○（
      四房）代表與被告子○○簽訂代辦契約，當時就「祭祀公
      業曾益」之土地財產，除被徵收要領取土地補償費之土地
      之外，其餘土地雖僅委請被告子○○辦理至登記各派下員
      公同共有為止，但若非各派下員事先交付印章給被告子○○，或授權被告子○○代刻印章、代蓋印文、甚至代簽姓
      名，被告子○○如何憑空辦理。本案自訴人二人既有同意
      委任被告子○○代辦上開事項，如其等事先有交付印鑑章
      給被告子○○，被告子○○顯不需另刻印章；如自訴人二
      人事先並未交付印鑑章給被告子○○，卻主張並未授權被
      告子○○代刻印章、代蓋印文、甚至代簽姓名，此不啻主
      張其等係要被告子○○以偽造文書之犯罪方法替其等代辦
      上開事項。上開主張如何可信為真實？又上開公業曾益解
      散同意書之內容既屬真正，而依其內容既係要將部分公業
      財產土地辦理名義變更，由全體派下員各自取得所有權，
      並授權被告乙○辦理財產名義變更登記，則八十四年四月
      二日之推舉書（推舉乙○為申報人）、八十四年六月二十
      五日「祭祀公業曾益」管理人選任同意書（選任乙○為管
      理人），其內容衡情應無偽造之可能。且上開推舉與選任
      於祭祀公業財產之清理，係屬必要，本案自訴人亦未就上
      開推舉與選任之內容，係如何不實，為具體之主張與舉證
      。僅為主張並未授權被告子○○代刻印章、代蓋印文、及
      代書寫姓名，即主張上開推舉書與選任同意書係屬偽造，
      此為本院所不採信。至於八十四年六月二十五日「祭祀公
      業曾益」規約書，其內容並無有何不合法令之處，被告子
      ○○如何有偽造之動機？另八十四年九月二日「祭祀公業
      曾益」規約書具體約定權益之分配依各房分配，亦難認與
      法令有違，此規約之日期並係在「祭祀公業曾益」解散派
      下員會議之後，亦難認被告子○○有偽造之動機。至於被
      告戊○○、癸○○列為派下員，係見於八十四年四月二日
      之「祭祀公業曾益」派下員會議紀錄討論事項第二條之決
      議。而上開「祭祀公業曾益」派下員會議紀錄討論事項第
      一條（推舉乙○為申報人）、第三條（各房推舉代表人與
      被告子○○訂立代辦契約）之決議，既均堪認屬真實（其
      理由如上所述），則被告子○○豈有獨偽造上開會議紀錄
      討論事項第二條之決議之可能？依據上開各情，本案自訴
      人之上開指訴已非可信為真實。自訴人丙○○坦承上開代
      辦契約為真實，又主張其未開完會即半途離席，二者亦
      有矛盾。
（３）況本案自訴人辛○○之弟壬○業於原審證稱：「（何時曾
      委託子○○刻印章？做何用途？）答稱：八十四年四月二
      日，我本人委託葉代書代刻我和我大哥辛○○印章，我在
      北斗公所委託葉代書的，當時我問我大哥是否要刻，他說
      好」、「在公所樓上三樓時我有問我哥哥是否也一齊刻，
      他說好我才出資二百元委刻的」等語（原審卷第二宗第一
      ○七頁、第一○八頁反面），核與被告戊○○所供：「我
      也在場，可以證明是他們拿錢叫子○○刻印」等語相符（
      原審卷第二宗第一七九頁反面）。足見系爭文書上所蓋用
      之「辛○○」印文之印章應係自訴人辛○○委由被告子○○所代為刻製。至於自訴人丙○○有無授權被告子○○代
      刻印章部分，證人壬○雖未證述，但自訴人丙○○與自訴
      人辛○○同為上開祭祀公業派下員，其既未交付印章給被
      告子○○，若非授權被告子○○代刻印章，其如何委任被
      告子○○代辦上開事項？徵之自訴人丙○○是認為真實之
      「祭祀公業曾益」辦理土地派下員與代辦人契約書之「丙○○」印文，與八十四年四月二日派下員會議紀錄、同意
      書、推舉書、八十四年六月二十五日「祭祀公業曾益」管
      理人選任同意書、「祭祀公業曾益」規約書、八十四年九
      月二日「祭祀公業曾益」規約書上面所蓋用之「丙○○」
      印文均無不同，自訴人丙○○主張並未授權被告子○○代
      刻印章，自堪認屬虛偽不實。雖自訴人二人另又指稱：觀
      諸被告子○○歷次於審理中所供，渠所稱何人委其代刻印
      章？交付多少金錢代刻印章？共有幾人委託其代為刻印？
      等情均不相符，足見其所供不足採信云云（原審卷第一宗
      第一四六頁、第一四七頁，第二宗第九三頁、第一○九頁
      、第一五二頁、第一八○頁、第二二三頁，第三宗第五頁
      、第二八頁、第四六頁、第四七頁、第一三八頁，本院前
      審卷第三六頁），惟衡諸被告子○○製作系爭文書迄自訴
      人等提起本件自訴，已歷時三年半有餘，期間時日經過數
      年，被告子○○可否清晰記憶承辦案件該項細節，非無疑
      問？縱其於本案歷次審理中，就該部份事實供述前後有所
      出入，然就自訴人二人與證人壬○確有委其代為刻印乙節
      ，則供承一致，堪認被告子○○所辯自訴人等有委託其刻
      製印章之說法，尚非無據。復參以卷附被告子○○為通知
      召開第一次祭祀公業曾益派下員會議事宜所發予各派下員
      之通知書，其內容係載：「．．．．．．並派下員攜帶無
      用之印章申辦用為荷」等語（原審卷第一宗第一三三頁，
      第二宗第一四五頁），又當日並由公業各房推舉代表與被
      告簽訂有如附表編號二之祭祀公業曾益辦理土地派下員與
      代辦人契約書等情以觀，謂自訴人二人未帶印章亦未授權
      被告子○○代刻用印，即要被告子○○代辦受託事項，此
      顯與情理有違，為本院所不採信。
（４）再者，依前開所述被告子○○為通知召開第一次祭祀公業
      曾益派下員會議（八十四年四月二日）事宜所發予各派下
      員之通知書、及為通知召開第三次（八十四年七月二十三
      日）會議所發予各派下員之通知書（原審卷第二宗第一四
      六頁）互核以觀，其第一次及第三次開會通知內容有所不
      同，故前者被告子○○僅通知各派下員要攜帶平日無用之
      印章；後者則因為解散祭祀公業並為辦理土地移轉為分別
      共有，故被告子○○即要派下員攜帶印鑑證明書及印鑑章
      到場開會，上開作法並無不合。另外，被告子○○於審理
      中所辯：伊之所以會於系爭文書代派下員簽名，乃因該等
      文書於現場無法立即製作完畢，各派下員開完會後亦趕著
      回家，故通知派下員帶印章到場，待其將各該日開會結果
      帶回家整理完畢後，始代各派下員簽名及代蓋印章，上開
      辯解亦難認與情理有違。至於開會時間之長短，與會議紀
      錄之內容，及被告子○○是否能於現場立即製作完畢，以
      及是否有派下員開完會後要趕著回家，暨上開會議紀錄末
      頁有無再經與會人員簽名之認定等事項，本無絕對必然之
      關係，自不得以自訴人二人曾在部分會議紀錄簽名蓋章，
      即認未經其等親自簽名蓋章之紀錄或文書，俱屬虛偽不實
      。觀諸上開八十四年四月二日會議之會議紀錄及同日期之
      相關文書中所蓋用之自訴人等印章均為同一，益徵被告子
      ○○辯稱，該日自訴人等未帶私章，由其代刻印後於該等
      文書整理完畢後蓋用該印文及代簽名於文書上，應堪採信
      。
（５）又自訴人等雖又指稱：其等並不同意八十四年四月二日
      會議紀錄、同意書、推舉書之文書內容，該日均僅在簽到
      之後，半途離席云云。但本案自訴人等乃智識成熟之成年
      人，該日既簽署如附表編號二之契約書委請被告子○○辦
      理祭祀公業相關事宜，又豈會對該日會議相關內容不加聞
      問即行離去？且若自訴人等不同意上開第一次會議之內容
      ，為何又會在八十四年六月二十五日第二次會議又到場簽
      名？以上事項均令人生疑。另外，八十四年七月二十三日
      祭祀公業曾益第三次派下員會議之目的，係為將祭祀公業
      解散，該次所有文書均蓋用自訴人二人之印鑑章，該次文
      書並均經自訴人等簽名，有該等文書及印鑑證明附卷足參
      （原審卷第三宗第九三、九四頁），則該祭祀公業既要解
      散，並將公業所有土地財產分配登記為分別所有，依理即
      無下次派下員會議召開可言，故該日要用印鑑章當場蓋用
      並由被告子○○據持以完成土地登記，方符合辦理土地登
      記程序，而自訴人丙○○亦於本院前審指稱該等文書係於
      當日當場完成由其等簽名（本院前審卷第一四六頁），準
      此，被告子○○於前開第一、第二次會議之各項文書有蓋
      用自訴人印章及代其等簽名之狀況，與第三次會議之欲將
      祭祀公業解散須當場完成文書之辦理狀況，即不相同而不
      能一概而論。又自訴人等既提供印鑑證明予被告子○○辦
      理土地移轉為分別所有之登記，則其等對登記房份數（持
      分比例）衡情當無可能於不知情況下就貿然提供該等至關
      重要之印鑑證明予代書即被告子○○辦理，且該第三次會
      議紀錄中戊○○及癸○○之簽名均在自訴人之前，自訴人
      於該日親自簽名時，依理應對該二名被告為派下員知之甚
      稔，焉能於嗣後稱不同意其二人為派下員並提供印鑑證明
      與其他會員一同辦理土地移轉為分別所有之登記，而平白
      令自己權益受損？綜何上情，本案自訴人指訴被告子○○
      有與其他被告共同偽造上開文書云云，即難憑信。
（三）又本案自訴人二人雖另指被告乙○、戊○○提供不實之遺
      囑，表示曾火旺有收養被告戊○○之情，使被告戊○○取
      得派下權，自訴人等否認曾於第一次會議決議錄及同意書
      簽章表示同意戊○○之派下權，本件不能以會議決議錄及
      同意書而認定全體派下員有決議戊○○為派下員云云。然
      除該等系爭文書應係經自訴人等同意，已如前述外，本件
      自訴人於原審之自訴代理人並曾於原審捨棄對自訴人所指
      該代筆遺囑部份之自訴（原審卷第三宗第一七○頁），顯
      見自訴人等對該等文件之並非偽造，應屬知之甚明。衡以
      被告戊○○亦有提出神主牌位之影本附卷（原審卷第二宗
      第一三三頁），依臺灣一般習俗，當無祭拜與自己無關祖
      先之可能，應認被告戊○○主張其被曾火旺收養乙情，堪
      以採信。至於本案自訴人主張上開遺囑是否合法有效部分
      ，係屬本案自訴人等嗣後質疑被告戊○○不能因此而具有
      派下員資格之民事爭議。除此之外，自訴人亦未能提出確
      切之證據證明上開代筆遺囑係屬偽造，自難為此認定。
（四）又依臺灣省政府民政廳６５１５民甲字第一七七八號函釋
      ：「關於女子是否有祭祀公業派下繼承權問題，依照司法
      院院字第六四七號解釋，祭祀公產以男子系子孫輪管或分
      割或分息者，係本於家族公約，非另行約定，女子自不得
      與男系同論，本案該女不出嫁，而招贅，以繼承宗祀，依
      照上開司法院解釋，如該公業另有約定，承認其繼承權時
      ，並無不可」，另內政部六十五年八月十一日台內民字第
      六九七三八○號亦有函釋：「祭祀公業派下員現無男性，
      僅存已出嫁之女性直系親屬，且於出嫁時，曾有約定之須
      奉祀祖先，亦有奉祀事實，准其公告無異議後，取得繼受
      公業之權義」等語，足見女子可經祭祀公業另約定取得繼
      承權，非必依原規約約定。而依本件祭祀公業曾益派下所
      訂原規約第五條後段，亦約定為可另依公業之認定決之（
      原審卷第一宗第一○七、第一○八頁），則本案被告癸○○可依祭祀公業曾益派下員會議決議取得派下員之資格，
      當無疑義。本案自訴人雖指被告癸○○其戶籍未登錄招贅
      婚及其戶口內僅登記與其夫及其他家屬「同居」，或稱被
      告癸○○撤冠夫姓其目的係為成為派下員云云，但上開各
      情亦屬本案自訴人等嗣後質疑被告癸○○不能因此而具有
      派下員資格之民事爭議，應另由民事訴訟解決。本案被告
      癸○○既係依據派下員會議決議取得派下員之資格，而事
      實上其又確經派下員會議同意有派下員資格，作成如附表
      編號三之同意書，而該等文書依前開論述又無證據足資證
      明係出於被告等之偽造，則被告癸○○亦無自訴人所指共
      同連續偽造文書犯行。
（六）自訴人等雖又於原審指訴被告子○○以偽刻之印章蓋於規
      約書上，約定以房分分配財產，使被告乙○依公同共有應
      得九分之一之財產，增加為四分之一云云。但被告子○○
      應無偽刻印章並據以製作不實文書，已如前述，況依卷附
      「祭祀公業曾益派下系統表」所示（原審卷第一宗第二十
      四頁），被告子○○依歷次會議決議，製作如附表編號十
      文書反面所載權利範圍分配比例部份，確有依系統表計算
      並符合規定，核其內容並無不實，自訴人此部份指訴，亦
      非可採。本案被告子○○於八十四年四月二日通知召開「
      祭祀公業曾益」派下員會議，並受任辦理相關事務後，子
      ○○均依規定向彰化縣北斗鎮公所申報相關文書資料，嗣
      並分別經北斗鎮公所對外公告祭祀公業相關名冊資料達二
      個月期間，期滿無人異議發給證明書，後經派下員會議決
      議選任乙○為管理人、制定規約，嗣再決議解散並依派下
      員會議決議內容分配祭祀公業所有土地財產等，均經被告
      子○○一一向彰化縣北斗鎮公所申報，並業將原祭祀公業
      曾益所有彰化縣北斗鎮○○段第一七○、一七一及一七二
      地號土地移轉分別所有予各派下員，此有被告子○○提出
      之祭祀公業曾益案辦理影本清冊一份及土地登記簿謄本附
      卷足憑（原審卷第一宗第二十九至第四十四頁，第七十七
      至第一一七頁），則自訴人等既每次與會並肯提供相關印
      鑑證明書來辦理登記，對會議決議事項應無異議，若自訴
      人等不同意會議內容，為何自訴人等前於公告期間不即提
      出異議？又為何歷時多年仍不對被告戊○○、癸○○提起
      確認派下權不存在之訴？在在均顯示自訴人等指訴與事實
      不符。又在本院審理期間，證人甲○○已到院證稱其有參
      與八十四年四月二日之祭祀公業派下員會議，無人反對癸○○、戊○○列為派下員等語（見本院本案卷宗第一三八
      、一三九頁），經查被告癸○○與證人甲○○係屬同房派
      下員，被告癸○○是否具有派下員身分，與證人甲○○之
      權益有關。另外，被告戊○○係三房惟一派下員，其是否
      具有派下員身分，亦與證人甲○○之權益有關。如非確有
      其所證上情，證人甲○○應不致故為不利於己之不實證詞
      。另外，證人丁○○於本院審理時，或證稱：其未前去開
      會，是其太太前去開會等語；或證稱：其太太沒有前去開
      會云云；末又證稱：簽名不是其所簽，是其叫其太太前去
      辦理等情；所證反覆不一。依據證人丁○○上開證述情形
      ，尚難遽為不利於本案被告子○○等人之認定（後因證人
      丁○○陳稱其配偶重病不能到院，故自訴代理人亦未再請
      求本院傳喚證人丁○○之配偶）。至於證明己○○於本院
      審理時，所證稱：被告戊○○承受倒房絕嗣，有聽老人家
      講過，癸○○是否招贅其不曉得，第一次開會時，戊○○
      、癸○○要擔任派下員部分，有通知等語，亦均屬有利被
      告子○○、戊○○、癸○○之證據。依據上開證據，本案
      自訴人等對被告子○○、戊○○、癸○○等人之指訴，益
      難信為真實。至於自訴代理人對上開證人就派下員有無授
      權被告子○○代刻印章或其等使用何種印章等部分所為之
      詰問，本院以上開證人接受詰問時，離自訴人主張之案發
      時間已有十餘年，其等自不可能對多次蓋用之印章等事項
      仍有深刻記憶，爰不採為不利於被告子○○等人之認定之
      證據。
七、綜上所述，本案自訴人自訴被告子○○、戊○○、癸○○等
    人犯有刑法第二百十六條、第二百十條之行使偽造私文書罪
    及同法第二百十四條之明知為不實事項而使公務員在職務上
    所掌之公文書為不實登載等罪，均屬犯罪不能證明。原審判
    決乃依據刑事訴訟法第三百四十三條、第三百零一條第一項
    前段之規定，為被告子○○、戊○○、癸○○等人均無罪之
    判決並無不合。本案自訴人於本院本案審理期間，仍以：自
    訴人於八十四年四月二日雖有列席派下員會議，但因不同意
    會議決議，故未開完會即離席，並未授權被告子○○簽名、
    刻印及蓋章，被告子○○之多次供述與證人壬○之證詞對照
    ，部分細節不符，且解散會議紀錄繁雜，既能請自訴人簽名
    ，其他會議紀錄亦應可讓自訴人簽名，以及被告癸○○如何
    不應具備派下員資格、被告戊○○亦不應具備派下員資格等
    陳詞，提起上訴，指摘原審判決被告子○○、戊○○、癸○○等人無罪不當，此部分之上訴核無理由，應予駁回。本案
    自訴人在原審自訴被告子○○、戊○○、癸○○等人之犯罪
    事實既屬不能證明，則自訴人嗣後在本院追加自訴部分，本
    院即無從於本案併予審判，併此敘明。
八、據上論斷，應依刑事訴訟法第三百六十八條，判決如主文。
中　　華　　民　　國　　96　　年　　1 　　月　　17　　日
            刑事第三庭    審判長法　官　王  璔  瑜
                                法　官  胡  忠  文
                                法　官  廖  柏  基
上列正本證明與原本無異。
如不服本判決應於收受送達後十日內向本院提出上訴書狀，其未
述上訴之理由者並得於提起上訴後十日內向本院補提理由書 (
均須按他造當事人之人數附繕本)。
                                書記官　王　麗　英
中　　華　　民　　國　　96　　年　　1　　月　　18  　日
